【裁判字號】    98,訴,2341
【裁判日期】    981117
【裁判案由】    塗銷房地擔保設定等
【裁判全文】
臺灣臺中地方法院民事判決  98年度訴字第2341號
原      告  乙○○
被      告  台灣土地銀行股份有限公司南投分公司
法定代理人  丙○○
訴訟代理人  丁○○
            甲○○
上列當事人間塗銷房地擔保設定等事件，本院於民國98年10月27
日言詞辯論終結，判決如下：
    主      文
原告之訴駁回。
訴訟費用由原告負擔。
    事實及理由
一、原告主張其為訴外人張尾德（民國88年9月18日死亡）之法
    定繼承人之一，張尾德生前於81年5月間，因擔任訴外人黃
    傳德之連帶保證人，向被告之總行即台灣土地銀行股份有限
    公司（下稱總行）借款新台幣（下同）1800萬元，嗣因主債
    務人黃傳德無法清償，尚積欠債務00000000元及利息、違約
    金。而於張尾德過世後，就被繼承人張尾德所應負擔之上開
    連帶保證債務，被告之總行乃於90年間起訴向包括原告在內
    之張尾德之繼承人等，請求連帶給付所應繼承之上開連帶保
    證債務，嗣經判決被告之總行勝訴確定。其後被告之總行於
    92年間，乃以該勝訴之確定判決為執行名義，聲請對原告之
    財產強制執行，嗣兩造達成和解，原告旋於92年11月間至被
    告處開設活期存款帳戶（帳號000000000000號）並設定質權
    （下稱系爭帳戶質權）予被告（原告自92年11月起至95年1
    月止，共存入132269元，加計利息4135元，合計136404元）
    ，並由原告提供所有坐落台中市南區○○○○段第218之204
    地號土地，權利範圍10萬分之284及坐落其上門牌號碼台中
    市○區○○路2段34號8樓之11號房屋（建號8948號）全部，
    於92年12月9日辦理設定最高限額抵押權200萬元（下稱系爭
    不動產抵押權）登記予被告之總行。惟原告所繼承之上開債
    務既為保證債務；且於繼承開始時，原告並不知悉被繼承人
    張尾德負有該保證債務，則本件所設定之上開系爭帳戶質權
    及系爭不動產抵押權，自應有新修訂民法繼承篇施行法第1
    條之3第2項「繼承在民法繼承篇中華民國98年5月22日修正
    施行前開始，繼承人對於繼承開始以前已發生代負履行責任
    之保證契約債務，由其繼續履行繼承債務顯失公平者，以所
    得遺產為限，負清償責任」、同條第4項「繼承在民法繼承
    篇中華民國98年5月22日修正施行前開始，繼承人因不可歸
    責於己之事由或未同居共財者，於繼承開始時無法知悉繼承
    債務存在，致未能於修正施行前之法定期間為限定或拋棄繼
    承，且由其繼續履行繼承債務顯失公平者，於修正施行後，
    以所得遺產為限，負清償責任」規定之適用。爰聲明判決(1)
    被告應將系爭不動產抵押權登記予以塗銷。(2)被告並應解除
    系爭帳戶之質權設定。
二、被告則略稱：黃傳德邀同張尾德擔任連帶保證人，向被告之
    總行借款1800元（係由被告負責撥款）。惟其後黃傳德並未
    依約清償，乃由被告之總行先對黃傳德取得執行名義；又張
    尾德於88年9月18日死亡後，因原告及其他法定繼承人，並
    未辦理拋棄繼承或限定繼承，依法自應對張尾德之上開保證
    債務負連帶清償之責。亦經被告之總行起訴對渠等取得勝訴
    之確定判決（台灣高等法院台中分院90年度重上字第64號）
    。嗣並由被告之總行於92年間，持上開確定民事判決對原告
    之財產聲請強制執行，經原告提出陳情後，兩造遂達成和解
    ，並依和解契約內容，設定上開系爭不動產抵押權登記、系
    爭帳戶質權。因之，原告係基於履行該和解契約之債務，而
    設定上開權利登記，並非基於繼承之保證債務關係，原繼承
    之保證債務，已由上開創設和解契約所取代，則本件應無上
    開新修訂民法繼承篇施行法規定之適用。故原告提起本件訴
    訟，應無理由等語。並聲明駁回原告之訴。
三、本件兩造就原告之被繼承人張尾德生前曾於81年5月間，擔
    任黃傳德之連帶保證人，向被告之總行借款1800萬元，嗣因
    主債務人黃傳德無法清償，尚積欠債務00000000元及利息、
    違約金。而於張尾德過世後，就被繼承人張尾德所應負擔之
    上開連帶保證債務，被告之總行乃於90年間起訴向包括原告
    在內之張尾德之繼承人等，請求連帶給付所繼承之上開保證
    債務，嗣經台灣南投地方法院90年度重訴字第1號、台灣高
    等法院台中分院判決90年度重訴字第64號民事判決被告之總
    行勝訴確定。嗣被告之總行並於92年間，持該勝訴之確定判
    決，向本院聲請對原告之財產強制執行，嗣兩造成立和解，
    原告並旋於92年11月間至被告處開設系爭帳戶，並設定系爭
    帳戶質權予被告，並由原告提供所有上開不動產，於92年12
    月9日辦理設定系爭抵押權登記予被告之總行等情，並不爭
    執，並有民事判決書及確定證明書、本院執行查封函文、同
    意撤回執行函文、和解要點及和解後原告應分擔之債務金額
    明細表、土地及建物登記簿謄本、客戶歷史交易明細表等資
    料可參，此部分自堪信為真實。
四、原告雖另主張系爭帳戶質權及不動產抵押權，應有前揭新修
    訂民法繼承篇施行法第1條之3第2、4項規定之適用，然此為
    被告所堅決否認，並以上開情詞辯解。經查，按和解有使當
    事人所拋棄之權利消滅及使當事人取得和解契約所訂明權利
    之效力，民法第737條定有明文；換言之，和解成立以後，
    其發生之法律上效力，在消極方面，使當事人所拋棄之權利
    消滅，在積極方面，則使當事人取得和解契約所訂明之權利
    。又按和解，如當事人係以他種之法律關係或以單純無因性
    之債務約束等，替代原有之法律關係而成立者，為屬於創設
    性之和解；若僅以原來明確之法律關係為基礎而成立和解時
    ，則屬認定性之和解。倘係前者，債務人如不履行和解契約
    ，債權人應依和解所創設之新法律關係請求履行，不得再依
    原有之法律關係請求給付。如為後者，既係以原來明確之法
    律關係為基礎而成立之和解，僅有認定之效力，債權人自非
    不得依原來之法律關係請求給係，祗法院不得為與和解結果
    相反之認定（參最高法院83年台上字第620號判例、93年台
    上字第1253號判決意旨）。查兩造就原告前開繼承之系爭連
    帶保證債務，嗣所達成之私法上和解契約為(1)系爭不動產，
    目前設定抵押權120萬元予訴外人建華商業銀行股份有限公
    司，應請塗銷抵押權後設定予本行第一順位抵押權200萬元
    。(2)台端（指原告）應於本行開設活存帳戶，並按月存入50
    00元，該帳戶設質於本行控管，在本案貸款未還清前，不得
    提領。(3)本行同意對該強制執行案部分撤回，即查封之兩棟
    房屋及對台端扣押薪資部分等內容。可知，依上開和解契約
    之內容，原告個人所應負擔之債務金額，並非原全部所繼承
    之連帶保證債務全額，其債務數額已有不同；且另由原告設
    定系爭帳戶質權予被告，並提供其所有上開不動產，設定系
    爭抵押權登記。準此，就兩造而言，自屬新的意思合致，揆
    諸上開規定及說明，該和解契約核屬創設性之和解契約，應
    已取代原告對原告之總行原所負之繼承連帶保證債務，是被
    告所辯：原告與被告之總行間原本存有之繼承保證債務，已
    由新的和解內容所取代而消滅等語，應屬可採。
五、綜上所述，原告原繼承之連帶保證債務，既已由上開新之創
    設性和解契約內容所取代而消滅，且原告係基於履行該和解
    契約債務，始設定上開權利登記，而非基於原繼承之連帶保
    證債務關係，基此，本件自無原告所稱應適用上開新修訂民
    法繼承施行篇第1之3第2、4項規定之餘地。此外，系爭不動
    產抵押權之抵押權人係被告之總行，而非被告，此有前揭不
    動產登記簿謄本可參，則被告就該系爭不動產抵押權，自亦
    無處分權能得予以塗銷。從而，原告主張依新修訂民法繼承
    篇施行法第1條之3第2、4項之規定，請求(1)被告應將系爭不
    動產抵押權登記予以塗銷。(2)被告並應解除系爭帳戶之質權
    設定，即無理由，應予駁回。
六、據上論結，本件原告之訴為無理由，依第78條判決如主文。
中    華    民    國    98    年    11    月    17    日
                  民事第四庭    法  官  黃文進
本件得於20日內上訴。
正本係照原本作成。
如對本判決上訴，須於判決送達後20日內向本院提出上訴狀。
中    華    民    國    98    年    11    月    17    日
                                書記官  李憲平


司法院資訊處製作；財團法人民間司法改革基金會備份。
